【裁判字號】    99,訴,943
【裁判日期】    991229
【裁判案由】    拆屋還地
【裁判全文】
臺灣彰化地方法院民事判決  99年度訴字第943號
原      告  王文進
訴訟代理人  楊錫楨律師
被      告  劉建邦
            蕭金桃
共      同
訴訟代理人  王勝彥律師
上列當事人間請求拆屋還地事件，本院於民國99年12月15日言詞
辯論終結，判決如下：
    主     文
被告劉建邦應將坐落彰化縣社頭鄉○○段五八五之九地號土地上
如附圖所示編號（Ａ）部分面積二六點二平方公尺及同段五八六
之一地號土地上如附圖所示編號（Ｃ）部分面積三八點一二平方
公尺之二層ＲＣ造建物拆除，並將該部分土地返還原告及其他共
有人全體。
被告蕭金桃應自前項所示建物遷出。
訴訟費用由被告負擔。
本判決於原告以新臺幣肆拾伍萬肆仟捌佰肆拾貳元為被告供擔保
後，得假執行。但被告以新臺幣壹佰參拾陸萬肆仟伍佰貳拾柒元
為原告預供擔保，得免為假執行。
    事實及理由
一、原告起訴主張：原告為彰化縣社頭鄉○○段（下稱仁雅段）
    585-9、586-1地號土地之共有人。查仁雅段588、581地號等
    2筆土地，屬重測前彰化縣社頭鄉○○段（下稱重測前崙雅
    段）452地號土地，原為訴外人蕭拗達、蕭明鑽所共有。又
    分割前仁雅段576、577、578、583、584地號等5筆土地，屬
    重測前崙雅段449地號土地。另分割前仁雅段585、586、587
    地號等3筆土地，屬重測前崙雅段550-1地號土地【重測前55
    0-1地號土地分割為550-1、550-2、550-3等3筆土地，後因
    重測地號變更為仁雅段586、587、585等3筆土地，之後仁雅
    段586地號土地又分割出586及586-1地號等2筆土地】，原均
    為蕭拗達所有。蕭拗達、蕭明鑽2人自民國43年起，將重測
    前崙雅段452、459、550-1地號等3筆土地之應有部分，分別
    出賣予數人，部分買受人再將其買受之應有部分轉賣，而各
    共有人則分別占用其中一筆或數筆土地之特定位置，且自43
    年起，各共有人對於其他共有人占用特定位置使用收益，均
    未曾提出異議，足見蕭拗達、蕭明鑽於出賣重測前崙雅段45
    2、449、550-1地號等3筆土地之應有部分前，應已就前揭3
    筆土地合併使用訂立分管契約，且於出賣應有部分時，亦依
    分管契約交付特定位置之占有予買受人。其中大森發實業有
    限公司於63年取得重測前崙雅段550-1地號土地應有部分後
    ，於65年9月14日就坐落重測前崙雅段550-1地號土地（現則
    坐落仁雅段585-9、586-1、585-10地號土地）之彰化縣社頭
    鄉○○段269建號建物（下稱系爭建物）辦理總登記，系爭
    建物於67年出賣予陳新雄、79年轉賣予被告劉建邦、91年再
    轉賣予誠億有限公司，再由該公司於95年11月27日贈與被告
    劉建邦，故劉建邦為系爭建物之所有權人，現並將該建物出
    租予被告蕭金桃營業使用。惟分割前仁雅段567、578、58 3
    、584地號等4筆土地，以及分割前仁雅段585、587地號等2
    筆土地，業經本院77年度訴字第1572號、80年度訴更字第2
    號、臺灣高等法院臺中分院78年度上字第378號、80年度上
    字第521號民事判決，准予各別合併分割確定在案，分割後
    之仁雅段585-9地號土地即分割自分割前之585號土地，並分
    歸原告及訴外人王文魁共有。按共有物係屬全體共有人所共
    有，在分割前，各共有人固得約定範圍而使用之，但此項分
    管行為，不過定暫時使用之狀態，與消滅共有關係之分割有
    間。故共有物經法院判決分割確定時，先前共有人間之分管
    契約及使用借貸契約，即應認為終止。上開分管契約，係以
    重測前崙雅段452、449、550-1地號等3筆土地合併使用，作
    為分管契約之標的，並由各共有人按前揭3筆土地應有部分
    之總面積，各自分管其中一筆或數筆土地之特定位置，倘若
    前揭3筆土地其中任何一筆土地經法院判決分割確定，則分
    管特定位置係位在該筆土地之共有人，即無法再按分管契約
    使用其所分管之特定位置，分管契約關於該筆土地部分自應
    認為終止，且分管契約既以前揭3筆土地合併使用，作為分
    管契約之標的，如認為分管契約關於其餘2筆土地部分未同
    時終止，對於因法院判決分割確定而無法使用其所分管特定
    位置之共有人，顯非公允，亦與分管契約合併使用前揭3筆
    土地之目的相違，故分管契約在前揭3筆土地其中任何1筆經
    法院判決分割確定後，應認為全部均已終止。經查，分割前
    仁雅段576、578、583、584地號等4筆土地即重測前崙雅段4
    49地號土地之一部分，以及分割前仁雅段585、587地號等2
    筆土地即重測前崙雅段550-1地號土地之一部分，業經法院
    判決准予各別合併分割確定在案等情，既如前述，則重測前
    崙雅段452、449、550-1地號土地之分管契約，即應認為終
    止，系爭仁雅段585-9、586-1地號土地既為重測前崙雅段55
    0-1地號土地之一部分，自發生上開分管契約終止之事實，
    應可認定。從而，被告劉建邦所有之系爭建物對於所坐落之
    系爭仁雅段585-9、586-1地號土地，即已因分管契約終止，
    而無合法使用權源，構成無權占有，原告為系爭仁雅段585-
    9、586-1地號土地之共有人，被告劉建邦所有之系爭建物無
    權占用系爭仁雅段585-9地號土地如附圖所示編號（Ａ）部
    分面積26.2平方公尺及系爭仁雅段586-1地號土地如附圖所
    示編號（Ｃ）部分面積38.12平方公尺之土地，原告自得依
    民法第797條、第821條規定，請求被告劉建邦拆除系爭建物
    ，並返還占用土地予原告及其他共有人全體。又被告劉建邦
    所有之系爭建物現出租予被告蕭金桃營業使用，被告蕭金桃
    亦屬無權占有系爭仁雅段585-9、586 -1地號土地，原告自
    得依民法第797條、第821條規定，請求被告蕭金桃自系爭建
    物遷出等語。並聲明：除供擔保金額外，如主文所示。
二、被告則以：查被告劉建邦所有之系爭建物於58年6月1日建築
    完成，65年9月14日為所有權第一次登記，系爭建物為所有
    權第一次登記時，對所坐落之土地而言為有權占有。又分割
    共有物之效力，實務以及法條（民法第824條之1）係採移轉
    主義，即共有物分割後，共有人取得分得部分單獨所有權，
    其效力係向後發生而非溯及既往，原告所提出之本院93年訴
    字第584號判決以及臺灣高等法院臺中分院94年上字第134號
    判決與本件非同一事件，不僅無「既判力」更無「爭點效」
    可言。原告以上開2件確定判決認已發生分管契約終止之事
    實，並無根據，洵無可採。又按土地與房屋為各別之不動
    產，各得單獨為交易之標的，且房屋性質上不能與土地使用
    權離而存在，亦即使用房屋必須使用該房屋之地基，故土地
    及房屋同屬一人，而將土地及房屋分開同時或先後出賣，其
    間雖無地上權設定，然除有特別情事，可解釋為當事人之真
    意，限於賣屋而無基地之使用外，均應推斷土地承買人默許
    房屋承買人繼繼使用土地，有最高法浣48年臺上字第1457號
    判例可據。又土地及其土地上之房屋同屬一人所有，而僅將
    土地或僅將房屋所有權讓與他人，或將土地及房屋同時或先
    後讓與相異之人時，土地受讓人或房屋受讓人與讓與人間或
    房屋受讓人與土地受讓人間，推定在房屋得使用期限內，有
    租賃關係，民法第425條之1亦定有明文。系爭建物有正當權
    源占有所坐落之系爭仁雅段585-9、586-1地號土地，其權源
    得解釋為前開「土地所有人（含共有人）默許房屋繼續使用
    土地」、「推定在房屋得使用期限內，有租賃關係」，此占
    有系爭土地之權源，效力及於間接占有人即被告劉建邦（繼
    受取得法律關係）以及直接占有人（承租人即被告蕭金桃）
    ，原告起訴自無理由等語，資為抗辯。並聲明：(一)原告之訴
    駁回；(二) 如受不利判決，願供擔保請准宣告免為假執行。
三、兩造不爭執事實：
（一）原告為系爭仁雅段585-9、586-1地號土地之共有人。
（二）仁雅段588、581地號等2筆土地，屬重測前崙雅段452地號
      土地，原為蕭拗達、蕭明鑽所共有。分割前仁雅段576、5
      77、578、583、584地號等5筆土地，屬重測前崙雅段449
      地號土地。分割前仁雅段585、586、587地號等3筆土地，
      屬重測前崙雅段550-1地號土地【重測前550-1地號土地分
      割為550-1、550-2、550 -3等3筆土地，後因重測地號變
      更為仁雅段586、587、585等3筆土地，之後仁雅段586地
      號土地又分割出586及586-1地號等2筆土地】，原均為蕭
      拗達所有。
（三）蕭拗達、蕭明鑽二人自43年起，將重測前崙雅段452、459
      、550-1地號等3筆土地之應有部分，分別出賣予數人，部
      分買受人再將其買受之應有部分轉賣，而各共有人則分別
      占用其中一筆或數筆土地之特定位置，且自43年起，各共
      有人對於其他共有人占用特定位置使用收益，均未曾提出
      異議，足見蕭拗達、蕭明鑽於出賣重測前崙雅段452、449
      、550-1地號等3筆土地之應有部分前，應已就前揭3筆土
      地合併使用訂立分管契約，且於出賣應有部分時，亦依分
      管契約交付特定位置之占有予買受人。
（四）分割前仁雅段567、578、583、584地號等4筆土地，以及
      分割前仁雅段585、587地號等2筆土地，業經本院77年度
      訴字第1572號、80年度訴更字第2號、臺灣高等法院臺中
      分院78年度上字第378號、80年度上字第521號民事判決，
      准予各別合併分割確定在案，分割後之仁雅段585-9地號
      土地即分割自分割前之585號土地，並分歸原告及訴外人
      王文魁共有。
（五）大森發實業有限公司於63年取得重測前崙雅段550-1地號
      土地應有部分後，於65年9月14日就坐落重測前崙雅段550
      -1地號土地（現則坐落仁雅段585-9、586-1、585-10地號
      土地）之系爭建物辦理總登記，系爭建物於67年出賣予陳
      新雄、79年轉賣予被告劉建邦、91年再轉賣予誠億有限公
      司，再由該公司於95年11月27日贈與被告劉建邦，故劉建
      邦為系爭建物之所有權人，現並將該建物出租予被告蕭金
      桃營業使用。
四、得心證之理由：
（一）原告主張其為系爭仁雅段585-9、586-1地號土地之共有人
      ，系爭仁雅段585-9地號土地如附圖所示編號（Ａ）部分
      面積26.2平方公尺及系爭仁雅段586-1地號土地如附圖所
      示編號（Ｃ）部分面積38.12平方公尺部分現為被告劉建
      邦所有之系爭建物占用等事實，業據其提出與所述情節相
      符之土地登記謄本、地籍圖、現場照片附卷可稽，並經本
      院會同兩造、彰化縣田中地政事務所測量人員至現場勘驗
      屬實，並有勘驗筆錄、現場簡圖及土地複丈成果圖在卷足
      憑，且為被告所不爭執，堪信為真實。
（二）按所有權人對於無權占有或侵奪其所有物者，得請求返還
      之；對於妨害其所有權者，得請求除去之：各共有人對於
      第三人，得就共有物之全部為本於所有權之請求；但回復
      共有物之請求，僅得為共有人全體之利益為之，民法第76
      7條、第821條分別定有明文。再按以無權占有為原因，請
      求返還所有物之訴，被告對原告就其物有所有權存在之事
      實無爭執，而僅以非無權占有為抗辯者，原告於被告無權
      占有之事實，無舉證責任。被告應就其取得占有，係有正
      當權源之事實證明之。如不能證明，則應認原告之請求為
      有理由（最高法院72年度臺上字第1552號判決參照）。原
      告主張其為系爭仁雅段585-9、586-1地號土地之共有人，
      ，為被告所不爭執，惟以前情置辯，是被告自應就其取得
      占有，係有正當權源之有利事實，負舉證責任。
（三）查被告雖辯稱系爭建物係基於土地分割前之分管契約且經
      土地所有人同意而興建，自屬有權占有云云。惟按共有物
      之分割，經分割形成判決確定者，即生共有關係終止及各
      自取得分得部分所有權之效力。共有人對於他共有人分得
      之部分，既喪失共有權利，則其占有，除另有約定外，即
      難謂有何法律上之原因（最高法院51年臺上字第2641號判
      例參照）；又共有物係屬全體共有人所共有，在分割前，
      各共有人固得約定範圍而使用之，但此項分管行為，不過
      定暫時使用之狀態，與消滅共有關係之分割有間。故共有
      物經法院判決分割確定時，先前共有人間之分管契約及使
      用借貸契約，即應認為終止（最高法院85年度臺上字第10
      46號判決意旨參照）；復參照最高法院71年度臺上字第15
      24號判決：「地上建物，雖係原共有人沈燕本於共有人地
      位在分割前所興建，固非無權占有，然既經前述分割共有
      物判決將系爭土地分歸魏瑞德，再由魏瑞德分割登記為被
      上訴人單獨所有，在此項所有權登記尚未塗銷之前，應認
      上訴人占用系爭土地為無權占有，從而被上訴人本於所有
      權請求上訴人拆屋還地，洵無不合」之意旨，則系爭建物
      之原始起造人大森發實業有限公司於63年取得重測前崙雅
      段550-1地號土地應有部分後，並於65年9月14日就坐落重
      測前崙雅段550-1地號土地興建系爭建物，固如前述，惟
      分割前仁雅段576、578、583、584地號等4筆土地即重測
      前崙雅段449地號土地之一部分，以及分割前仁雅段585、
      587地號等2筆土地即重測前崙雅段550-1地號土地之一部
      分，業經法院判決准予各別合併分割確定在案等情，前已
      敘明，且為兩造所不爭執，揆諸前揭說明，則重測前崙雅
      段452、449、550-1地號土地之分管契約，即應認為終止
      ，系爭仁雅段585-9、586-1地號土地既為重測前崙雅段55
      0-1地號土地之一部分，自發生上開分管契約終止之事實
      ，應可認定。從而，系爭建物對於所坐落之系爭仁雅段58
      5-9、586-1地號土地，已因分管契約終止，而喪失繼續占
      有使用系爭土地之正當權源，被告劉建邦亦無從繼受合法
      占有使用系爭仁雅段585-9、586-1地號土地之權利。被告
      辯稱系爭建物原有合法占有使用，不因土地經法院判決分
      割而喪失合法占有權源為辯，委無足取。
（四）又被告雖抗辯本件系爭建物占有使用系爭仁雅段585-9、5
      86-1地號土地之權源，得解釋為民法第425條之1規定「土
      地所有人（含共有人）默許房屋繼續使用土地」、「推定
      在房屋得使用期限內，有租賃關係」云云，然系爭建物於
      上開土地判決分割確定時，即屬無權占有，其情形與民法
      第425條之1所定：「土地及其土地上之房屋同屬一人所有
      ，而僅將土地或僅將房屋所有權讓與他人，或將土地及房
      屋同時或先後讓與相異之人時」有間，亦無與該規定之規
      範目的相同而應為相同處理之情況，自無類推適用之餘地
      ，被告上開抗辯即屬無據。
五、綜上所述，被告劉建邦所有之系爭建物，無權占有系爭仁雅
    段585-9、586-1地號土地，占用之面積、位置詳如附圖編號
    （Ａ）、（Ｃ）所示，又系爭建物現由被告蕭金桃承租占有
    使用中，原告依民法第767條、821條規定，請求被告劉建邦
    拆除系爭建物，並將系爭建物占有之土地返還予原告及其他
    共有人全體，並請求被告蕭金桃自系爭建物遷出，為有理由
    ，應予准許。
六、兩造陳明願供擔保聲請宣告假執行或免為假執行，均無不合
    ，爰分別酌定相當之擔保金額准許之。
七、本件事證已臻明確，兩造其餘之攻擊防禦方法及所提之證據
    ，經審酌後認與判決結果不生影響，爰毋庸一一論述，併此
    敘明。
八、訴訟費用負擔之依據：民事訴訟法第78條、第85條第1項。
中    華    民    國    99    年    12    月    29    日
                  民事第三庭    法  官  尚安雅
以上正本係照原本作成。
如對判決上訴，應於判決送達後20日內向本院提出上訴狀（須附
繕本）。如委任律師提起上訴者，應一併繳納上訴審裁判費。
中    華    民    國   100    年    1     月    4     日
                                書記官  陳文俊
附圖：

司法院資訊處製作；財團法人民間司法改革基金會備份。
